【裁判字號】    97,訴,1747
【裁判日期】    980505
【裁判案由】    偽造文書
【裁判全文】
臺灣臺北地方法院刑事判決              97年度訴字第1747號
公  訴  人  臺灣臺北地方法院檢察署檢察官
被      告  甲○○
                    （現另案於臺中女子監獄執行中）
上列被告因偽造文書等案件，經檢察官提起公訴（97年度偵字第
11966 號），嗣因被告就被訴事實為有罪之陳述，本院裁定改由
受命法官獨任依簡式審判程序進行，判決如下：
    主  文
甲○○共同行使偽造私文書，足以生損害於公眾及他人，處有期
徒刑陸月，如易科罰金，以新臺幣壹仟元折算壹日，扣案偽造之
「鍾依妘」國民身分證、全民健康保險卡各壹張、偽造之「鐘依
妘」印章壹枚及如附表所示之署押、印文均沒收。
    事  實
一、甲○○因缺錢花用，遂經由報紙廣告，撥打門號0000000000
    號行動電話而認識真實姓名年籍不詳、綽號「小陳」之成年
    男子，並由其口中得知，如持偽造身分證件至金融機構開戶
    ，並取得存摺及金融卡，可賺取每本帳戶新臺幣3,000 元之
    酬勞。甲○○為牟取上開不法利益，竟與「小陳」共同基於
    行使偽造特種文書、偽造公印文及行使偽造私文書之犯意聯
    絡，先由甲○○於民國97年5 月19日下午某時，在臺中市西
    屯區逢甲大學附近之麥當勞速食店前，將其照片2 幀交予「
    小陳」，供其於不詳時、地，偽造個人基本資料不實之「中
    華民國國民身分證」、「全民健康保險卡」各1 張（統一編
    號：Ｚ000000000號，姓名：「鍾依妘」），並於國民身分證
    上偽造「內政部印」之公印文後，再貼上甲○○之個人半身
    照片，以此方式偽造屬於特種文書之「鍾依妘」之身分證及
    全民健康保險卡各1 張，再委託不知情之成年刻印人員刻製
    而偽造「鐘依妘」之印章1 枚（刻印人員將「鍾」字誤刻為
    「鐘」字），足以生損害於「鍾依妘」、戶政機關對戶籍管
    理及全民健康保險局對於被保險人身分識別之正確性。嗣甲
    ○○於97年5月20日下午某時許，在前開麥當勞速食店前，
    向「小陳」取得上開偽造之「鍾依妘」國民身分證、全民健
    康保險卡及偽刻之印章後，隨即於97年5月23日上午9時50分
    許，前往位在臺北市○○區○○街1之1號臺灣新光商業銀行
    股份有限公司（下稱新光銀行）慶城分行，辦理開戶事宜，
    並填寫「約定條款確認書（個人戶）」、「存款業務往來申
    請書」及「金融簽帳卡（DEBIT 卡）申請/變更/終止約定書
    」等文件上，共計偽簽「鐘依妘」署押4 枚（甲○○亦將「
    鍾」字誤寫為「鐘」字）、「CHUNG YI YUN」署押1 枚及「
    鐘依妘」印文6 枚，而偽造完成表示「鍾依妘」有開戶之意
    之私文書，然後將上揭偽造之私文書連同上開偽造之「鍾依
    妘」國民身分證、全民健康保險卡持交不知情之銀行行員蕭
    婉婷而行使之，足以生損害於「鍾依妘」、新光銀行慶城分
    行對於客戶管理之正確性。嗣因蕭婉婷查覺有異，而報警處
    理，始當場查獲，並扣得偽造之「鍾依妘」國民身分證、全
    民健康保險卡各1張、偽刻之「鐘依妘」印章1枚。
二、案經臺北市政府警察局松山分局報請臺灣臺北地方法院檢察
    署檢察官偵查起訴。
    理  由
一、按本案被告甲○○所犯係死刑、無期徒刑、最輕本刑為3 年
    以上有期徒刑以外之罪，其於準備程序就前揭被訴事實為有
    罪之陳述，經法官告知簡式審判程序之旨，並聽取其與公訴
    人之意見後，本院認無不得或不宜改依簡式審判程序進行之
    處，爰依刑事訴訟法第273條之1第1 項，裁定本件改依簡式
    審判程序進行，合先敘明。
二、上揭事實業據被告迭次於警詢、偵查中（見偵卷第11至14頁
    、第30頁）及本院準備程序、審理時（見本院卷第17頁反面
    、第19頁反面、第58頁反面）坦承不諱，核與證人蕭婉婷於
    警詢時證述之情節相符（見偵卷第15至16頁），且有約定條
    款確認書（個人戶）、存款業務往來申請書、金融簽帳卡（
    DEBIT卡）申請/變更/終止約定書各1紙在卷可憑（見本院卷
    第13至15頁），此外，並有偽造之「鍾依妘」國民身分證、
    全民健康保險卡各1張及偽刻之「鐘依妘」印章1枚扣案足憑
    。次查，扣案之「鍾依妘」國民身分證，經送內政部警政署
    刑事警察局鑑定結果，略以：「鍾依妘」新式國民身分證因
    1.模鑄水印、2.安全線、3.背面雷射控管號碼，均與樣張不
    符（含公印文部分），判係偽造。將上開新式國民身分證之
    「透明視覺變化裝置」與樣張比對，發現其圖形、字樣均相
    符，故該部分判係真實等情，有內政部警政署刑事警察局97
    年12月9日刑鑑字第0970180113號鑑定書1份在卷可稽（見本
    院卷第31至32頁），足認扣案「鍾依妘」國民身分證，係偽
    造無疑。而上開偽造國民身分證上之「內政部印」公印文，
    依肉眼辨識顯係以電腦套印之方式加以偽造，是本案並無偽
    造「內政部印」之公印，亦可認定。從而，足徵被告所為之
    自白核與事實相符，其自白應可採信。綜上所述，本案事證
    明確，被告犯行堪予認定，應依法論科。
三、按行為後法律有變更者，適用行為時之法律，但行為後之法
    律有利於行為人者，適用最有利於行為人之法律，刑法第2
    條第1項定有明文。而按刑法第2條第1 項所稱之法律，係指
    刑罰所依存的整體法律狀態，故法律有變更應指足以影響行
    為的可罰性與法律效果的法令因修正或廢止而有所變更而言
    。所以刑法法律變更概念，應界定在法律規定的改變，足以
    影響刑罰權判斷者而言。查被告行為後，戶籍法業於97年5
    月28日修正公布，於同年月30日生效施行，其中關於偽造「
    內政部印」之公印文、國民身分證後復持以行使之行使偽造
    國民身分證犯罪之處罰法律已有變更，又按偽造公印文，刑
    法第218條既有獨立處罰之規定，且較刑法第212條之處罰為
    重，則於偽造刑法第212 條之文書同時偽造公印文，即難僅
    論以該條之罪，而置刑法第218 條處刑較重之罪於不問（司
    法院大法官會議釋字第82號意旨、最高法院90年度臺上字第
    7383號判決意旨參照）。是被告偽造上揭國民身分證後復持
    以行使之犯行，原應論以刑法第216條、第212條之行使偽造
    特種文書罪及同法第218條第1項之偽造公印文罪；而修正後
    戶籍法第75條第1項、第2項係規定：「意圖供冒用身分使用
    ，而偽造、變造國民身分證，足以生損害於公眾或他人者，
    處5 年以下有期徒刑、拘役或科或併科新臺幣50萬元以下罰
    金。行使前項偽造、變造之國民身分證者，亦同。」，即於
    上開法令修正公布後，被告應論以戶籍法第75條第1項、第2
    項、刑法第218條第1項偽造公印文罪，經比較修正後戶籍法
    及上揭刑法相關之規定，被告此部分犯罪，以修正前適用刑
    法第216條、第212條及同法第218條第1項之規定為有利於被
    告，合先敘明。
四、又刑法第212 條所謂「其他相類之證書、介紹書」，係指與
    關於品行、能力、服務之證書、介紹書相類似之文書而言，
    如其具有公文書之性質，則依特別法優於普通法之原則，尚
    無適用同法第211條而論以偽造公文書之餘地（最高法院90
    年度臺上字第6628號判決意旨參照）。是被告偽造之國民身
    分證雖具有公文書之性質，但依上開說明，自無適用同法第
    211 條而論以偽造公文書之餘地，是本案偽造之國民身分證
    ，屬刑法第212條所定之偽造之特種文書。次按刑法第218條
    第1項所稱之公印，係指由政府依印信條例第6條相關規定製
    發之印信，用以表示公署或公務員之資格，即俗稱之大印及
    小官章而言，如不足以表示公署或公務員之資格者，即非公
    印。本案偽造國民身分證上之「內政部印」，為表示內政部
    公署之公印文。是核被告所為；關於偽造被害人鍾依妘之
    上開國民身分證後而行使部分，係犯刑法第216條、第212條
    之偽造特種文書罪及同法第218條第1項之偽造公印文罪。其
    偽造後持以行使，偽造之低度行為已為該行使之高度行為所
    吸收，不另論罪。其所犯之上開2 罪，係一行為所觸犯，為
    想像競合犯，應依刑法第55條之規定從一重之偽造公印文罪
    處斷。關於偽造被害人鍾依妘之上開全民健康保險卡後而
    行使部分，係犯刑法第216條、第212條之偽造特種文書罪。
    其偽造後持以行使，偽造之低度行為已為該行使之高度行為
    所吸收，不另論罪。被告同時偽造被害人鍾依妘之上開國
    民身分證、健保卡後而行使，係一行為所觸犯，應依想像競
    合犯之規定從一重之偽造公印文罪處斷。關於冒用被害人
    鍾依妘之名義，填寫新光銀行「約定條款確認書（個人戶）
    」、「存款業務往來申請書」及「金融簽帳卡（DEBIT 卡）
    申請/變更/終止約定書」等文件，並持向該銀行欲申請存摺
    及提款卡部分，係犯刑法第216條、第210條之行使偽造私文
    書罪。其偽造被害人鍾依妘之印章、印文、署押部分均係偽
    造私文書之部分行為，偽造私文書後持以行使，偽造之低度
    行為為該行使之高度行為所吸收，均不另論罪。又被告係
    為達取得上開銀行帳戶之存摺、提款卡，始偽造被害人鍾依
    妘之上開國民身分證、健保卡及上開文件，其犯罪目的單一
    ，依一般社會通念，認應評價為一罪方符合刑罰公平原則，
    如予數罪併罰，反有過度處罰之疑，與人民法律感情亦未契
    合；故本院認於牽連犯廢除後，適度擴張一行為概念，認此
    情形為一行為觸犯數罪名之想像競合犯，方屬適當，是被告
    所犯之上開偽造公印文及行使偽造私文書等2罪間，係一行
    為觸犯數罪名之想像競合犯，應從情節較重之行使偽造私文
    書罪處斷（最高法院97年度臺上字第1880號判決意旨參照）
    。又被告與「小陳」，有犯意聯絡及行為分擔，為共同正犯
    。再被告與「小陳」利用不知情之成年刻章人員偽造「鐘依
    妘」印章之行為，則屬間接正犯。檢察官雖未就被告偽造「
    內政部印」之公印文提起公訴，惟此部分與本院前揭論罪科
    刑部分有裁判上一罪關係，為起訴效力所及，本院自應併予
    審理，併此敘明。
五、爰審酌被告僅因缺錢花用，貪圖蠅頭小利，即受「小陳」之
    成年男子之指示，持偽造之「鍾依妘」國民身分證及全民健
    康保險卡及偽刻之「鐘依妘」印章，冒用「鍾依妘」之名義
    ，申請金融帳戶，行為殊不足取，惟念其於犯罪後坦認犯罪
    ，態度良好，尚知所悔悟，且本案並無證據顯示對被害人已
    造成實質上之損害，暨被告之犯罪動機、目的、手段、生活
    品性等一切情狀，併參酌公訴人之具體求刑，量處如主文所
    示之刑，並諭知易科罰金之折算標準，以資懲儆。
六、扣案偽造之「鍾依妘」之國民身分證、全民健康保險卡各1
    張係被告及「小陳」所有供本案犯罪所用之物，爰依刑法第
    38條第1項第2款之規定宣告沒收（因偽造之國民身分證既經
    諭知沒收，其上偽造之「內政部印」公印文，爰不另依刑法
    第219 條之規定為沒收之諭知）。又扣案偽造之「鐘依妘」
    印章1枚，係偽造之印章，應依刑法第219條之規定，宣告沒
    收。另如附表所示偽造之私文書，業經被告行使而交付新光
    銀行慶城分行收執，而非屬被告或其共同正犯所有之物，惟
    其內如附表所示偽造「鐘依妘」印文6枚、「鐘依妘」署押4
    枚、「CHUNG YI YUN」署押1 枚，分別係偽造之署押及印文
    ，應依刑法第219 條之規定，不論屬於犯人與否，均宣告沒
    收。
據上論斷，應依刑事訴訟法第273條之1第1 項、第299條第1項前
段，刑法第2條第1 項前段、第28條、第216條、第210條、第212
條、第218條第1項、第55條、第219條、第41條第1項前段、第38
條第1項第2款，刑法施行法第1條之1，判決如主文。
本案經檢察官申心蓓到庭執行職務。
中    華    民    國    98    年    5     月    5     日
                  刑事第十三庭    法  官  陳君鳳
以上正本證明與原本無異。
如不服本判決應於收受送達後10日內向本院提出上訴書狀，並應
敘述具體理由；其未敘述上訴理由者，應於上訴期間屆滿後20日
內向本院補提理由書（均須按他造當事人之人數附繕）「切勿逕
送上級法院」。
                                書記官  楊湘雯
中    華    民    國    98    年    5     月    5     日
附錄本件論罪科刑法條：
刑法第216條
行使第210條至第215條之文書者，依偽造、變造文書或登載不實
事項或使登載不實事項之規定處斷。
刑法第210條
偽造、變造私文書，足以生損害於公眾或他人者，處5 年以下有
期徒刑。
刑法第212條
偽造、變造護照、旅券、免許證、特許證及關於品行、能力服務
或其他相類之證書、介紹書，足以生損害於公眾或他人者，處1
以下有期徒刑、拘役或3百元以下罰金。
刑法第218條
偽造公印或公印文者，處5年以下有期徒刑。
盜用公印或公印文足以生損害於公眾或他人者，亦同。
附表：
┌─┬──────┬────────┬───────────┐
│編│時間        │偽造之文書      │偽造之印文、署押及數量│
│號│            │                │                      │
├─┼──────┼────────┼───────────┤
│1 │97年5月23日 │約定條款確認書（│「鐘依妘」印文3枚、「 │
│  │            │個人戶）        │「鐘依妘」署押2枚     │
├─┼──────┼────────┼───────────┤
│2 │97年5月23日 │存款業務往來申請│「鐘依妘」印文2枚、「 │
│  │            │書              │鐘依妘」署押1枚       │
├─┼──────┼────────┼───────────┤
│3 │97年5月23日 │金融簽帳卡（    │「鐘依妘」印文1枚、「 │
│  │            │DEBIT卡）申請/變│鐘依妘」署押1枚、「   │
│  │            │更/終止約定書   │CHUNG YI YUN」署押1枚 │
└─┴──────┴────────┴───────────┘


司法院資訊處製作；財團法人民間司法改革基金會備份。
